---
title: "SOK-1301 H25 - Case 5"
author: "Du"
format: html
editor: visual
---

# Instruksjoner

Denne oppgaven er laget av Even S. Hvinden og oppdatert av Derek J. Clark og Mikko Moilanen. Sistnevnte er ansvarlig for eventuelle feil og mangler.

Oppgaven skal løses interaktivt i RStudio ved å legge inn egen kode og kommentarer. Det ferdige dokumentet lagres med kandidatnummeret som navn `[kandidatnummer]_SOK1301_C5_H25.qmd` og lastes opp på deres GitHub-side. Hvis du har kandidatnummer 43, så vil filen hete `43_SOK1301_C5_H25.qmd`. Påse at koden kjører og at dere kan eksportere besvarelsen til pdf. Lever så lenken til GitHub-repositoriumet i Canvas.

# Bakgrunn, læringsmål

I Forelesning 7 leste dere om [kapittel 1 i NOU 2015:1](https://www.regjeringen.no/contentassets/ef2418d9076e4423ab5908689da67700/no/pdfs/nou201520150001000dddpdfs.pdf) "Produktivitet - grunnlag for vekst og velferd." I denne oppgaven skal vi oppdatere tall brukt i analysen. Gjennom arbeidet vil dere repetere de grunnleggende ferdighetene i bruk av API, `tidyverse` og `ggplot` som vi har arbeidet med gjennom kurset. Dere vil også få anledning til å reflektere rundt sammenhengene i nasjonalregnskapet og å grave litt i statistikkbanken hos SSB.

# Last inn pakker

```{r}
# output | false
rm(list=ls()) 
library(tidyverse)
library(rjstat)
library(httr)

```

# Oppgave I: Timeverksproduktivitet i markedsrettede fastlandsnæringer

Reproduser en oppdatert versjon av Figur 1.1 "Timeverksproduktivitet, markedsrettede fastlandsnæringer" i rapporten. Her er produktivitet målt som bruttoprodukt i markedsrettet produksjon i Fastlands-Norge per timeverk, utenom bolig.

## Oppgave Ia

Hvorfor trekker Produktivitetskommisjon fra produksjonen av boligtjenester, offentlig etterspørsel, og inntekter fra olje og gass når de beregner produktivitet?

*\[Svar på oppgave Ia her\]*

De trekker fra boligtjenester og offentlig etterspørsel ettersom produksjonen ikke omsettets i markeder, og tallene kan derfor bli unøyaktige på grunn av at produktivitetstallene ofte er basert på kostnader. Inntekter fra olje og gass blir også trekket ifra beregningene, på grunn av at mye av produksjonsverdien er grunnrente.

## Oppgave Ib

Skriv kode som bruker en JSON-spørring til å lage en oppdatert versjon av figuren, med observasjoner fra 1996 til 2024. Beregn gjennomsnittlig årlig endring for perioden 1996 - 2005 og, 2005-2013, og 2006 - 2024. Står konklusjonen i rapporten seg?

**Merknad.** Det er tidvis store revisjoner i nasjonalregnskapet. Du må regne med at individuelle tall på årlig endring kan avvike en god del, opp til et halvt prosentpoeng, mens de gjennomsnittlige veksttallene burde avvike noe mindre.

**Tips:** Du henter data på timeverk og bruttoprodukt fra henholdsvis tabell 09174 og 09170.

```{r}

# løs oppgave 1b her

url <- 'https://data.ssb.no/api/v0/no/table/09170/'

query <- '{
  "query": [
    {
      "code": "NACE",
      "selection": {
        "filter": "vs:NRNaeringPubAgg",
        "values": [
          "pub2X68B",
          "nr23fn"
        ]
      }
    },
    {
      "code": "ContentsCode",
      "selection": {
        "filter": "item",
        "values": [
          "BNPB2"
        ]
      }
    },
    {
      "code": "Tid",
      "selection": {
        "filter": "item",
        "values": [
          "1995",
          "1996",
          "1997",
          "1998",
          "1999",
          "2000",
          "2001",
          "2002",
          "2003",
          "2004",
          "2005",
          "2006",
          "2007",
          "2008",
          "2009",
          "2010",
          "2011",
          "2012",
          "2013",
          "2014",
          "2015",
          "2016",
          "2017",
          "2018",
          "2019",
          "2020",
          "2021",
          "2022",
          "2023",
          "2024"
        ]
      }
    }
  ],
  "response": {
    "format": "json-stat2"
  }
}'


hent_indeks.tmp <- url %>%
  POST(body = query, encode = "json")

df_verdier <-  hent_indeks.tmp %>%
  content("text") %>%
  fromJSONstat() %>%
  as_tibble()

```

```{r}

url2 <- 'https://data.ssb.no/api/v0/no/table/09174/'

query2 <- '{
  "query": [
    {
      "code": "NACE",
      "selection": {
        "filter": "vs:NRNaeringPubAgg",
        "values": [
          "nr23fn"
        ]
      }
    },
    {
      "code": "ContentsCode",
      "selection": {
        "filter": "item",
        "values": [
          "Timeverk"
        ]
      }
    },
    {
      "code": "Tid",
      "selection": {
        "filter": "item",
        "values": [
          "1995",
          "1996",
          "1997",
          "1998",
          "1999",
          "2000",
          "2001",
          "2002",
          "2003",
          "2004",
          "2005",
          "2006",
          "2007",
          "2008",
          "2009",
          "2010",
          "2011",
          "2012",
          "2013",
          "2014",
          "2015",
          "2016",
          "2017",
          "2018",
          "2019",
          "2020",
          "2021",
          "2022",
          "2023",
          "2024"
        ]
      }
    }
  ],
  "response": {
    "format": "json-stat2"
  }
}'

hent_indeks.tmp.2 <- url2 %>%
  POST(body = query2, encode = "json")

df_timer <-  hent_indeks.tmp.2 %>%
  content("text") %>%
  fromJSONstat() %>%
  as_tibble()

```

```{r}

#gir variablene enklere navn
df_verdier <- df_verdier %>%
  rename(var = statistikkvariabel,
         verdi = value)

df_verdier <- df_verdier %>%
  mutate(år = as.integer(år))

#gi enklere navn til næring
df_verdier <- df_verdier %>%
  mutate(næring = str_replace(næring, 'Boligtjenester, egen bolig', 'bolig')) %>%
  mutate(næring = str_replace(næring, '¬ Markedsrettet virksomhet Fastlands-Norge', 'Marked'))

```

```{r}

#gjør datasettet breiere
df_wide <- df_verdier %>%
  pivot_wider(names_from = næring, values_from = verdi)

#lager en ny kolonne med marked - bolig
df_wide <- df_wide %>%
  mutate(netto = Marked - bolig)

```

```{r}

df_timer <- df_timer %>%
  rename(var = statistikkvariabel,
         verdi = value)

df_timer <- df_timer %>%
  mutate(år = as.integer(år))

#gi enklere navn til næring
df_timer <- df_timer %>%
  mutate(næring = str_replace(næring, '¬ Markedsrettet virksomhet Fastlands-Norge', 'Marked'))

```

```{r}

df <- df_wide %>%
  inner_join(df_timer, by = "år")

df <- df %>%
  mutate(arbeidsproduktivitet = netto / verdi)

df <- df %>%
  group_by(næring) %>%
  mutate(vekst_arbeidsproduktivitet = 
        (arbeidsproduktivitet/lag(arbeidsproduktivitet) - 1) * 100)

```

```{r}

df <- df %>%
  mutate(
    periode = case_when(
      år >= 1996 & år <= 2005 ~ "1996–2005",
      år >= 2005 & år <= 2013 ~ "2005–2013",
      år >= 2006 & år <= 2024 ~ "2006–2024",
      TRUE ~ NA_character_))


df_gjennomsnitt <- df %>%
  group_by(periode) %>%
  summarise(gj_snitt_vekst = mean(vekst_arbeidsproduktivitet, na.rm = TRUE))

df <- df %>%
  inner_join(df_gjennomsnitt, by = "periode")

```

```{r}

df %>% 
  ggplot(aes(x = år, y = vekst_arbeidsproduktivitet)) +
  geom_col(fill = 'deepskyblue3') +
  geom_line(aes(x = år, y = gj_snitt_vekst), color = "black", linewidth = 1.2) +
  scale_x_continuous(breaks = seq(1995, 2024, by = 2)) +
  labs(
    title = "Vekst i arbeidsproduktivitet med periodiske gjennomsnitt",
    x = "År",
    y = "Vekst i %"
  ) +
  theme_minimal()
  
```
